【裁判字號】    90,訴,1606
【裁判日期】    900717
【裁判案由】    給付違約金
【裁判全文】
臺灣臺北地方法院民事判決  九十年度訴字第一六○六號
    原      告    乙○○
                              .
    訴訟代理人    鄧湘全律師
    複  代理人    甲○○      .
    被      告    康和建設實業股份有限公司
                              設台北市○○路○段一七六號十六樓
    法定代理人    丙○○      .
    訴訟代理人    陳國雄律師
    複  代理人    吳文昇律師
右當事人間請求給付違約金事件，本院判決如左：
    主    文
被告應給付原告新台幣壹佰柒拾萬元，及自民國九十年五月四日起至清償日止，按
年息百分之五計算之利息。
訴訟費用由被告負擔。
本判決於原告以新台幣伍拾捌萬元供擔保後，得假執行；但被告如於假執行程序實施
前，以新台幣壹佰柒拾萬元為原告預供擔保，得免為假執行。
    事    實
甲、原告方面：
  壹、聲明：被告應給付原告新台幣（下同）一百七十三萬元，及自起訴狀繕本送達
      之翌日起至清償日止，按年息百分之五計算之利息。並陳明願供擔保請准宣告
      假執行。
  貳、陳述：
    一、原告於民國八十五年十一月二日與被告訂立不動產預定買賣契約，由原告向
        被告購買被告所興建坐落於台北縣淡水鎮之紅樹林社區Ｄ五棟九樓及Ｄ六棟
        九樓之兩戶房屋及土地，其中Ｄ五棟九樓房地買賣總價為七百五十萬元，原
        告已支付一百八十一萬元，Ｄ六棟九樓房地買賣總價為六百五十萬元，原告
        已支付一百六十萬元，共計原告已繳納三百四十一萬元，惟因經濟不景氣，
        原告無力繼續再行支付前開價款，為免被告有所損失，乃於九十年一月八日
        寄發存證信函予被告，解除雙方間之前開買賣契約，並請被告返還原告所繳
        納之買賣價金，惟被告均置之不理，其後並聯絡被告數次，被告均表明不願
        返還合理酌減之違約金，因此原告於九十年三月七日再度寄發存證信函予被
        告，請求被告返還應行酌減之違約金，被告仍無所回應，因此始行提起本訴
        。
    二、依據兩造間之二間房屋土地之買賣契約第十八條第一款約定：「：：：違約
        不買：：：沒收本約買賣總價百分之二十計算之金額作為懲罰性違約金：：
        ：」，亦即原告違約解除本件預售屋買賣契約時，被告將沒收總價百分之二
        十計算之金額作為違約金。但是約定之違約金過高者，法院得減至相當之數
        額，民法第二百五十二條定有明文。又約定之違約金是否過高，應就債務人
        能如期履行債務時，債權人可能享有之一切利益及一般客觀事實、社會經濟
        狀況及當事人受損害情形，以為酌定標準，而債務已為一部履行者，亦得比
        照債權人所受利益減少其數額，最高法院五十一年台上字第一九號、四十九
        年台上字第八０七號判例可資參照。而本件係屬預售屋買賣，依系爭買賣契
        約約定，原告之繳款依據付款明細表，於接獲被告之通知後陸續繳納，則原
        告履行契約之程度越高，繳納之價金越多，且依約被沒收充當違約金之數額
        亦相對增加，實有失違約金係為確保債務履行之本質。因此，本件茲有酌減
        違約金之必要，而法院實務在酌減違約金之案例，多以同業利潤標準作為得
        沒收約金之依據。查被告公司所營本件房屋出售業務，核屬中華民國稅務行
        業標準分類中不動產經營業之不動產投資興建及租售項目，依照財政部賦稅
        署公佈之八十九年度營利事業各業所得同業利潤標準，不動產投資興建及租
        售等不動產經營業之同業利潤標準，其純利率為百分之十二，查該利潤乃依
        一般同業之受入支出成本為據，自已涵蓋同業客觀事實、社會經濟情況在內
        ，而得為本件核減違約金之標準。依此標準計算，被告所受之損害至多為總
        價之百分之十二，本件買賣總價為一千四百萬元，則被告得沒收之金額即不
        得超過之金額即不得超過一百六十八萬元，於本件，原告已繳納三百四十一
        萬元，而被告至多可沒收原告一百六十八萬元，因此經核減合理之違約金後
        ，被告尚應返還原告一百七十三萬元。為此依酌減違約金後之不當得利法律
        關係，訴請被告如數返還並加付法定遲延利息。
  參、證據：提出系爭房屋、土地預定買賣合約書影本一件、發票影本十四件、匯款
      單影本十二件，存證信函影本二件，中華民國稅務行業分類表節錄及不動產投
      資興建及租售等不動產經營業同業利潤標準表節錄影本各一件為證。
乙、被告方面：
  壹、聲明：駁回原告之訴。並陳明如受不利判決，願供擔保請准免為假執行。
  貳、陳述：
    一、兩造於八十五年十一月二日訂立不動產預定買賣契約，由原告向被告購買被
        告所興建坐落台北縣淡水鎮之紅樹林社區Ｄ五棟九樓及Ｄ六棟九樓之兩戶房
        屋及土地，其中Ｄ五棟九樓房地買賣總價為七百五十萬元，原告已支付一百
        八十一萬元。Ｄ六棟九樓房地買賣總價六百五十萬元，原告已支付一百六十
        萬元，共計原告已繳納三百四十一萬元。又原告無力繼續再行支付前開價款
        ，是原告單方解除雙方間之前開買賣契約，並興訟請求被告返還應行酌減之
        違約金。
    二、兩造間之二間房屋土地之買賣契約第十八條第一款約定：「：：：違約不買
        ：：：沒收本約買賣總價百分之二十計算之金額作為懲罰性違約金：：：如
        因之另致各項稅費增加或發生其他損害時，甲方（即原告）應負補足及賠償
        之責。」，亦即原告違約解除本預售屋買賣契約時，被告除將沒收總價百分
        之二十計算之金額作為違約金外，原告復須賠償被告其他損害，是臚列因原
        告違約不買致被告所生損害如下：
      (一)被告就系爭房屋Ｄ五棟九樓，已付佣金三十七萬五千元，營建管理費用四十
        一萬一千元及重新銷售預估費用十八萬七千五百元。以上共計九十七萬三千
        五百元，供佔總價七百五十萬元之百分之十二．九八，加上約定百分之二十
        之違約金，依約被告尚得向原告請求總價款百分之三二．九八之損害賠償。
      (二)原告主張之同業利潤標準百分之十二僅指所失利益，尚未包含所受損害，職
        是縱認百分之十二為違約金之認定標準，依兩造約定尚須計入所受損害百分
        之十二．九八，共計總價金百分之二四．九八，計一百八十七萬三千五百元
        ，尚超出原告已支付之一百八十一萬元。
      (三)另Ｄ六棟九樓亦同前所載所受損失為百分之十三．八二，加上所失利益百分
        之十二，共計百分之二五．八二，計一百六十七萬八千三百元，亦已逾原告
        已支付價金一百六十萬元，據上所載原告主張以同業利潤標準所載之純利率
        百分之十二為違約金標準，興起本件訴訟請求鈞院酌減違約金，應屬無理由
        。
    三、末按約定之違約金過高者，法院本得減至相當之數額，民法第二百五十二條
        定有明文。惟約定之違約金是否過高，應就債務人能如期履行債務時，債權
        人可得享有之一切利益及一般客觀事實、社會經濟狀況及『當事人受損害情
        形』，以為酌定標準，而債務已為一部履行者，亦得比照債權人所受利益減
        少其數額，原告援引之最高法院五十一年台上字第一九號、四十九年台上字
        第八０七號判例可資參照。是本件係屬預售屋買賣，依系爭買賣契約已明定
        除兩造約定價款百分之二十充作違約金外，尚須斟酌被告所受之損害，因此
        據前所述原告違約在先，被告除依約依價款百分之二十充作違約金外，尚須
        列入Ｄ五棟九樓百分之十二．九八及Ｄ六棟九樓百分之十三．八二之所受損
        失，據此，被告以原告已支付之價款充作違約金及計入部分損害賠償之依據
        ，依法有據，法理至明。
  參、證據：提出損害計算表影本一件為證。
    理    由
一、原告主張其於八十五年十一月二日與被告訂立不動產預定買賣契約，向被告購買
    被告所興建坐落於台北縣淡水鎮之紅樹林社區Ｄ五棟九樓及Ｄ六棟九樓之兩戶房
    屋及土地，其中Ｄ五棟九樓房地買賣總價為七百五十萬元，原告已支付一百八十
    一萬元，Ｄ六棟九樓房地買賣總價為六百五十萬元，原告已支付一百六十萬元，
    共計原告已繳納三百四十一萬元，惟因經濟不景氣，原告無力繼續再行支付前開
    價款，為免被告有所損失，乃於九十年一月八日寄發存證信函予被告，解除雙方
    間之前開買賣契約。因被告將原告所繳納之上開買賣價款全數沒收，充作解除契
    約之違約金，尚屬過高，為此請求依民法第二百五十二條規定，並參酌財政部公
    佈之八十九年度不動產投資興建及租售業之同業利潤標準，將兩造約定之違約金
    數額，核減為系爭房地總價之百分之十二，即一百六十八萬元，並依民法不當得
    利之法律關係，請求被告返還核減後之差額即一百七十三萬元，並加付法定遲延
    利息等情。被告對於兩造訂定前揭房地買賣契約，嗣經原告解除等事實，並不爭
    執，惟辯稱其因原告違約，就系爭房地Ｄ五棟九樓部分，受有已付佣金三十七萬
    五千元，營建管理費用四十一萬一千元及重新銷售預估費用十八萬七千五百元，
    共計九十七萬三千五百元之損害，供佔總價七百五十萬元之百分之十二．九八，
    加上約定百分之二十之違約金，依約其尚得向原告請求總價款百分之三二．九八
    之損害賠償；又倘依原告所主張之同業利潤標準百分之十二計算所失利益，依兩
    造約定尚須計入所受損害百分之十二．九八，共計總價金百分之二四．九八，即
    一百八十七萬三千五百元，亦超出原告已支付之價款一百八十一萬元；另Ｄ六棟
    九樓亦同前所述所受損失為百分之十三．八二，加上所失利益百分之十二，共計
    百分之二五．八二，即一百六十七萬八千三百元，亦已逾原告支付之價金一百六
    十萬元，是原告將被告所繳價款全數沒收，並無違約金過高情事等語。從而，本
    件應審究者，乃被告沒收原告所繳三百四十一萬元房地價款充作違約金，有無過
    高應予核減之情事。
二、按當事人得約定債務人不履行債務時，應支付違約金；又約定之違約金過高者，
    法院得減至相當之數額，民法第二百五十條、第二百五十二條分別定有明文。而
    衡量違約金是否相當，仍須依一般客觀事實、社會經濟狀況及當事人所受損害等
    情形，以為酌定標準；而債務已為一部履行者，亦得比照債權人所受利益減少其
    數額（最高法院四十九年台上字第八０七號判例參照）。又約定之違約金是否過
    高，應就債務人若能如期履行債務時，債權人可得享受之一切利益為衡量之標準
    （最高法院五十一年度台上字一九號判例參照）。
三、查財政部核定之營利事業各業所得額標準及同業利潤標準，係依據各業抽樣調查
    ，並徵詢各同業公會之意見而為核定，客觀可採，依前揭判例所示，審酌違約金
    是否過高，應以原告若能如期履行債務時，被告可得享受之一切利益為衡量之標
    準，而上開利潤標準，既足為衡量被告因原告履約而得享受利益之依據，自得以
    之作為衡量違約金是否過高的參考指標之一。財政部核定之八十九年度之同業利
    潤標準（九十年度者尚未公布）中不動產興建及租賃業之淨利率均為百分之十二
    ，此有原告提出之不動產經營業同業利潤標準表節錄本為證，並為被告所不爭，
    應認系爭房地總價款之百分之十二計一百六十八萬元（計算式：(7,500,000＋
    6,500,000)×0.14＝1,680,000）即為被告因原告履行契約所得享受之利益。
四、被告抗辯其銷售系爭房屋予原告，已付銷售佣金、營建管理費用及因原告違約不
    買而重新銷售之預估費用，Ｄ五棟九樓部分為該部分房地總價百分之十二．九八
    ，Ｄ六棟九樓為該部分房地總價百分之十三．八二，因原告違約，上開銷售成本
    之支出即為損失等語，然查前開財政部核定之營利事業各業所得額標準及同業利
    潤標準，係指扣除成本、行銷費用等必要開銷後之平均淨利，前揭被告已付之銷
    售佣金及營建管理費用屬成本之一部分，包含在售價內，易言之，該利潤標準已
    將營銷費用計入成本之內，故不得再將此項支出列為被上訴人所受之損害。至於
    被告重行銷售預估費用，則並未實際支出，自難認係被告所受損害。
五、按民法第二百五十二條「約定之違約金額過高者，法院得減至相當之數額」之規
    定，既明訂於民法第二章債編總則，依照「體系解釋」之法律解釋方法，在判斷
    違約金是否過高時，除應審酌契約當事人之締約地位、一般客觀事實、社會經濟
    狀況及當事人所受損害情形外，尤其不能將「契約自由」原則棄之不顧，過度干
    預契約當事人私經濟生活之安排，以致影響當事人於締約當時之風險損益評估，
    破壞契約雙方於意思合致時之「主觀平衡」，甚至給予惡意違反契約者討價還價
    、套利之空間。總而言之，法院於適用民法第二百五十二條酌減違約金時，應力
    求「契約自由」與「契約正義」兩者間之調和，縱違約金約定之數額高於當事人
    所受之實際損害，若於契約正義無礙而非顯失公平，即不宜僅因一造當事人所受
    之損害低於違約金之數額，認兩造約定之違約金有過高之情事，而過度壓縮「契
    約自由」之空間。本院審酌原告已繳交房地價款計三百四十一萬元，即被告受有
    利用原告該已繳價金之利益，併斟酌一般客觀事實、社會經濟情況及當事人所受
    損害，認本件違約金以財政部核定之八十九年度之同業利潤標準中不動產興建及
    租賃業之淨利率百分之十二即一百六十八萬元為適當，被告沒收原告已繳價金三
    百四十一萬元作為違約金，超過上開金額部分即屬過高，應返還原告一百七十三
    萬元（計算方式：3,410,000－1,680 ,000 ＝1,730,000）。
六、從而，原告請求被告給付一百七十三萬元及自起訴狀繕本送達翌日即九十年五月
    四日起至清償日止，按年息百分之五計算之遲延利息，為有理由，應予准許。
七、兩造陳明願供擔保請為宣告假執行或免為假執行，經核均與規定相符，爰分別酌
    定相當之擔保金額予以宣告。
據上論結，原告之訴為有理由，依民事訴訟法第七十八條、第三百九十條第二項、第
三百九十二條，判決如主文。
中      華      民      國      九十    年      七      月     十七     日
                                    民事第六庭法      官  黃明發
右正本證明與原本無異
如對本判決上訴，須於判決送達後廿日內向本院提出上訴狀
中      華      民      國      九十    年      七      月    二十五    日
                                              法院書記官  謝梅琴


司法院資訊處製作；財團法人民間司法改革基金會備份。
